【裁判字號】    90,上訴,364
【裁判日期】    900219
【裁判案由】    瀆職等
【裁判全文】
臺灣高等法院刑事判決                              九十年度上訴字第三六四號
    上  訴  人
    即  自訴人  癸○○
    被      告  壬○○
                寅○○
                辛○○
                卯○○
                乙  ○
                丑○○
                子○○
                甲○○
                辰○○
                丁○○
                丙○○
                庚○○
                戊○○
                己○○
右上訴人因被告瀆職等案件，不服臺灣臺北地方法院八十九年度自字第八九四號，中
華民國八十九年十二月三十日第一審判決，提起上訴，本院判決如左：
    主  文
原判決關於壬○○、寅○○、辛○○、卯○○部分撤銷，發回臺灣臺北地方法院。
其他上訴駁回。
    理  由
甲、撤銷發回部分：
一、自訴意旨略以：被告壬○○在民國八十七年十一月間騙稱「常董會核貸」、「壬○○董事長」，涉詐欺、偽造文書（被告壬○○、寅○○、卯○○部分與自訴人
    前所提臺灣臺北地方法院八十九年度自字第四七二號案是同一事實，即被告壬○○身為臺中商業銀行（下稱臺中銀行）董事長，為該銀行處理事務，竟意圖為他
    人不法利益，明知該公司常務董事會尚未成立，竟偽稱已得常董會同意並偽造同
    意文件，於八十七年十一月十三日借貸新臺幣（下同）十五億元予知慶公司、同
    年月十六日借貸二十九點五億元予康禾及裕聯二公司，同年月十九日貸予中太、
    元裕流通及新正三公司十九億元，金額共計七十四點五億元，而為違背職務之行
    為。又被告壬○○於八十七年十一月二十一日、二十三日、二十四日，意圖抬高
    集中交易市場順大裕股票之交易價格，以其員工向銀行開戶後之名義，對該股票
    連續以高價買入，嗣後乘機出脫手中之順大裕公司之持股，三日內向全國十五家
    證券商攫取八十二億元，而涉有證券交易法第一百七十一條之罪嫌。另被告寅○○擔任臺中銀行監管小組召集人並代行董事會職權，被告卯○○擔任臺中銀行董
    事長，二人竟對前揭違約交割情事，不予阻止，而涉有共犯之嫌。又被告辛○○
    為中央存保公司總經理，亦對前揭違約交割情事，不予阻止，因認被告壬○○、
    寅○○、辛○○、卯○○涉有共同偽造文書、詐欺、背信、證券交易法等罪嫌。
二、原審認自訴人癸○○自訴被告壬○○、寅○○、辛○○、潘裕芳涉嫌偽造文書、
    詐欺、證券交易法第一百七十一條之罪，其所指被告直接侵害者係臺中銀行及被
    冒名者之法益，另所指證券交易法之罪，係侵害證券交易市場秩序之社會法益與
    具體受損害之證券商或投資人之個人法益，自訴人並非本件犯罪之直接被害人，
    依法即不得提起自訴，固非無見。
    惟查：本件自訴人癸○○自訴被告壬○○、寅○○、辛○○、潘裕芳涉嫌偽造文
    書、詐欺、證券交易法第一百七十一條之罪，其所指被告偽造文書、詐欺部分，
    直接侵害者雖係臺中銀行及被冒名董事之法益，惟自訴人癸○○於被告犯罪當時
    是否為臺中銀行董事？是否曾遭冒名而直接受到侵害？又自訴人所指訴證券交易
    法之罪，係侵害證券交易市場秩序之社會法益與具體受損害之證券商或投資人之
    個人法益，自訴人於被告犯罪當時是否為具體受損害之證券商或投資人？原審均
    未詳加調查認定，遽認自訴人並非本件犯罪之直接被害人，不得提起自訴，而為
    不受理之諭知，自有未洽。以上諸端，或為自訴人上訴意旨所指摘，或為本院得
    依職權調查之事項，應認原判決此部份有撤銷發回之原因，自應由本院將原判決
    此部份撤銷，發回原審更為審理。並不經言詞辯論為之。
乙、上訴駁回部分：
一、自訴意旨另略以：臺中地方法院檢察署對自訴人所訴廣三案件之共犯劉松藩犯行
    至今未予起訴，又一再包庇被告寅○○、卯○○，對自訴人告訴、告發案件為不
    起訴處分，被告乙○為該署之檢察長顯有包庇行為；又被告丑○○、子○○、甲○○三位係臺灣高等法院法官，罔顧「自訴人為直接被害人」之陳述，枉法裁判
    駁回自訴人針對本院八十九年度自字第四七二號之上訴案件，另被告辰○○、丁○○、丙○○、庚○○、戊○○為最高法院法官，罔顧「自訴人上訴中」之事實
    ，駁回自訴人上訴案及廣三案件移轉併案之聲請，是以上開被告乙○等有（共同
    ）集體包庇行為，因認涉有枉法裁判之罪嫌云云。
二、按犯罪之被害人固得依刑事訴訟法第三百十九條第一項規定向法院提起自訴，然
    此被害人係指犯罪之直接被害人而言，最高法院著有二十六年渝上字第八九三號
    判例可稽。又刑法第一百二十四條之枉法裁判罪，係侵害國家法益之罪，縱裁判
    結果於個人權益不無影響，但該罪既為維護司法權之正當行使而設，是其直接受
    害者究為國家，並非個人，個人即非因犯罪而同時被害者，自不得提起自訴，有
    最高法院五十四年臺上字第二四六號判例足稽。不得提起自訴而提起者，應諭知
    不受理之判決，刑事訴訟法第三百三十四條、第三百四十三條分別定有明文。
三、自訴人自訴被告乙○係臺灣臺中地方法院檢察署檢察長，被告丑○○、子○○、
    甲○○係臺灣高等法院法官，被告辰○○、丁○○、丙○○、庚○○、戊○○為
    最高法院法官，均為具有審判職務之公務員，分別作成臺灣高等法院八十九年度
    上訴字第二六七０號、最高法院八十九年度臺上字第五七四三號判決時，竟包庇
    被告壬○○等為枉法之裁判云云。查此部份自訴人係自訴被告乙○等九人共同涉
    犯刑法第一百二十四條之枉法裁判罪，揆諸上開說明，自訴人並非該罪之直接被
    害人，依法即不得提起自訴。原審認自訴人自訴被告乙○、丑○○、子○○、甲○○、辰○○、丁○○、丙○○、庚○○、戊○○部分，自訴人依法不得提起自
    訴，而為不受理之判決，並無不合，自訴人上訴意旨猶執前詞指摘原判決此部份
    不當，為無理由，應予駁回。並不經言詞辯論為之。
四、自訴人追加自訴意旨略以：王朝鑫恐嚇案（即臺灣臺中地方法院八十八年度易字
    第三三二號），伊是告訴人，己○○法官於臺灣臺中地方法院審理此案時，沒有
    傳喚伊做證人，並於八十九年十月十三日判決王朝鑫無罪，因認被告己○○涉犯
    刑法第一百二十四條之枉法裁判罪嫌云云。按當事人對於下級法院之判決有不服
    者，得上訴於上級法院，刑事訴訟法第三百四十四條第一項前段定有明文。是案
    件未經下級法院判決者，自不得對之提起上訴。本件自訴人追加自訴被告己○○
    部分，原判決未將被告己○○列入當事人欄被告之列，亦未於判決主文欄對追加
    自訴部分為判決之表示，僅於理由欄內說明無由允許之理由，原判決對此追加自
    訴部分顯未予裁判，自訴人對此部份提起上訴，顯非合法，應予駁回。此部份應
    由原審另行審理補判，非本院得予審判之範圍，併此敘明。
據上論斷，應依刑事訴訟法第三百六十九條第一項後段、第三百六十七條、第三百六
十八條、第三百七十二條，判決如主文。
中      華      民      國    九十    年      二      月     十九     日
                              臺灣高等法院刑事第 十五  庭
                                  審判長法  官  房  阿  生
                                        法  官  胡  泉  田
                                        法  官  雷  元  結
右正本證明與原本無異。
如不服本判決應於收受送達後十日內向本院提出上訴書狀，其未敘述上訴之理由者並
得於提起上訴後十日內向本院補提理由書（均須按他造當事人之人數附繕本）。
                                        書記官  梁  雅  華
中    華    民    國     九十     年     二         月       二十一   日
附錄：本案論罪科刑法條全文


司法院資訊處製作；財團法人民間司法改革基金會備份。
